臺灣高等法院刑事判決　　　　　　100年度上更(一)字第105號
上　訴　人
即　被　告　曾國航
選任辯護人　王淑琍律師
上列上訴人因強盜案件，不服臺灣板橋地方法院98年訴字第3797
號，中華民國99年8 月20日第一審判決（起訴案號：臺灣板橋地
法院檢察署98年度偵字第16548 號），提起上訴，經本院判決後
，由最高法院發回更審，本院判決如下：
    主  文
原判決關於強盜暨定執行刑部分均撤銷。
曾國航意圖為自己不法之所有，以恐嚇使人將本人之物交付，累
犯，處有期徒刑壹年拾月。
扣案刀械壹把、咖啡色包包壹個，均沒收。
    事  實
一、曾國航於民國（下同）95年間，因偽造貨幣案件，經臺灣板
    橋地方法院判處有期徒刑1年6月確定，嗣經減刑為有期徒刑
    9月，自97年2月14日起入監執行至97年10月31日完畢，不知
    悛悔，基於為自己不法所有之意圖，於98年05月30日11時許
    ，在其咖啡色包包內攜帶藏放所有客觀上足以對人之生命、
    身體構成危害之兇器刀械（按刀柄長約15公分，刀刃長約25
    公分，單面開鋒，惟非屬槍砲彈藥刀械管制條例公告列管之
    刀械）乙把，在新北市三重區○○○路「綜合體育場」附近
    ，招呼由陳壽清所駕駛之營業用小客車，要陳壽清將其載往
    新北市三重區河堤附近，陳壽清搭載曾國航前往新北市○○
    區○○路3 段99巷24弄「金龍釣蝦場」旁時，曾國航改口要
    陳壽清在上址停車，在車內即藉口陳壽清在上開途中與騎機
    車婦人擦撞，而未下車處理為由，表示要對陳壽清「上一課
    」，並隨即自上開包包內拿出上開刀械乙把一手拿著，並對
    陳壽清恐嚇稱「我剛出獄，現在要跑路，原本要坐高鐵回台
    中，但沒有錢，你知道要幹什麼」云云，陳壽清見狀，對曾
    國航陳稱願給其所有現金新臺幣（下同）1000多元，曾國航
    聲稱1000元不夠坐回台中，陳壽清乃交出當時身上所有現金
    3000多元予曾國航。曾國航取得3000多元後，仍坐在陳壽清
    上開營業用小客車右後座上，並要陳壽清繼續開車在新北市
    三重區境內一直繞，並談到要租車、辦手機等，同日12時許
    ，陳壽清將車開到新北市○○區○○路之某租車行，曾國航
    原要租車，惟因條件不符而作罷，曾國航、陳壽清二人再一
    同前往新北市○○區○○路535之1號「合順租車行」，陳壽
    清租得上開4677--TK號自用小客車交曾國航使用（租金由曾
    國航自取得3000多元拿出二千元支付），而後各自駕車離去
    。嗣陳壽清於98年6月1日09時前往新北市三重分局光明派出
    所報警處理，經警於同日16時許，原欲在上開「合順租車行
    」逮捕前來歸還上開自用小客車之曾國航時，遭曾國航逃逸
    ，僅扣得所有遺留現場上開刀械乙把、咖啡色包包乙個、行
    動電話乙支及電話卡外殼乙個（按起訴書漏載「行動電話乙
    支」，經警發交陳壽清），經警於98年06月10日19時25分許
    ，始在新北市○○區○○路245號前逮捕另案通緝中之曾國
    航到案。
二、案經陳壽清訴由臺北縣政府警察局報請臺灣板橋地方法院檢
    察署檢察官偵查起訴。
    理  由
甲、程序部分：
一、按被告以外之人於審判外之言詞或書面陳述，除法律有規定
    者外，不得作為證據，刑事訴訟法第159條第1項定有明文，
    證人陳壽清於警詢證述，係審判外之言詞陳述，依上開規定
    ，不得作為證據。又證人陳壽清於偵查中之證述，係以證人
    身分陳述，且經檢察官告以具結義務及偽證處罰後命之朗讀
    結文具結，因該證人係於負擔偽證罪處罰之心理下證述，並
    以具結擔保其供述真實性，復無受其他不當外力干擾情形，
    可信性極高，有該次訊問筆錄及證人結文存卷可參，法院審
    酌其於偵查中具結證述之際，其外部附隨之環境或條件並無
    不當，復於原審審判期日調查證據時適用有關人證之規定，
    命其具結陳述，賦予被告及辯護人予以詰問機會，依上說明
    ，證人陳壽清於偵查中所為證言，自有證據能力，而得採為
    證據。
二、本案認定事實所引用下列卷內之文書證據、證物之證據能力
    部分，並無證據證明係公務員違背法定程式所取得，檢察官
    、被告及辯護人於原審亦均未主張排除下列文書證據、證物
    之證據能力，且迄原審言詞辯論終結前均未表示異議，審酌
    前揭文書證據並無顯不可信之情況與不得作為證據之情形，
    且經原審及本院於審判期日依法進行證據調查、辯論，被告
    於訴訟上之程序權即已受保障，故前揭各該證據，依刑事訴
    訟法第158條之4反面解釋及第159條之4之規定，應認有證據
    能力。
乙、實體部分：
一、訊據上訴人即被告（下稱被告）曾國航，固坦承於上開時地
    在上開咖啡色包包內攜帶、藏放上開刀械乙把，搭乘告訴人
    陳壽清所駕駛上開營業用小客車，陳壽清並在上開營業用小
    客車內，因被告言詞而交付3000多元等情，惟矢口否認上開
    犯行，先後辯稱：伊當時係要找朋友尋仇，才攜帶上開刀械
    ，並未對陳壽清亮刀，陳壽清要伊別做傻事，後來給伊錢、
    租車等，均係陳壽清自願的，伊並未以脅迫手段，致陳壽清
    陷於不能抗拒，而在上開營業用小客車內交付上開3000多元
    給伊云云。惟查：
(一)被告於上開時地在伊上開咖啡色包包內攜帶、藏放上開刀械
    乙把，搭乘由告訴人陳壽清所駕駛上開營業用小客車，被告
    在車內以上開言詞，致陳壽清在上開營業用小客車交付三千
    多元給被告等情，業據被告曾國航於原審、本院審理時供承
    屬實，核與證人即告訴人陳壽清指訴情節（原審卷62至72頁
    ）相符，復有扣案之上開刀械乙把、咖啡色包包乙個及電話
    卡外殼乙個在卷可稽，此部分情節，洵堪認定。
(二)被告雖辯稱伊當時係要找朋友尋仇，才會攜帶上開刀械，但
    並未對告訴人陳壽清亮刀，陳壽清要伊別做傻事，後來告訴
    人陳壽清給伊錢、租車等，均係告訴人自願的，並未以脅迫
    或恐嚇手段，致使告訴人陳壽清陷於不能抗拒，在上開營業
    用小客車內交付上開3000多元給伊云云。惟被告上開犯行，
    ，業據證人即告訴人陳壽清於偵查中指稱甚詳，復於原審時
    證稱：「我不認識被告，被告在98年05月30日上午11點左右
    在三重市綜合運動場曾經坐上我所駕駛的計程車，他說他要
    去三重市堤防那裡，我不知道什麼路，好像是忠孝橋下的環
    河南路，我一轉彎就跟一個婦人的機車稍微擦撞，我沒有下
    車，我從後視鏡看到她的機車沒有倒下去，我就繼續開，被
    告在車上跟我講說你跟人家擦撞你也不下來看，我最討厭這
    種人，我就跟他講我跟她說對不起好了，我問他為什麼最氣
    這種事情，他說就是因為他媽媽被車子撞，當被告跟我說他
    最討厭這種人的時候，車子快開到忠孝橋底下，他說從這個
    巷子彎進去，我就馬上彎進去到一個釣蝦場，他叫我把車停
    下來，我就停車；被告一上來是說要去河堤，後來去釣蝦場
    是他臨時說要停那裡，要給我上一課，所謂上一課就是他在
    車上一直唸，說我撞到人，沒有停車處理，他就說他媽媽被
    車子撞，在談話的過程中，他就從皮包中亮刀出來，他把皮
    包背在前面，刀子是小武士刀之類的，大約30公分左右。被
    告就講說他跟朋友怎樣，朋友欠他錢，他本來是要去找朋友
    要債，又說你看我身上有刺青，我剛被關出來，現在在跑路
    ，他說本來要回台中，沒有錢坐高鐵，你就知道要幹什麼，
    我就說不然這樣，我今天大概跑1000多元，我1000多元給你
    ，他說我去台中要來回，1000元不夠，我說我身上的3000
    多元都給你，我就說到此為此，你放我回去，我跟他說我當
    時痔瘡剛開刀完，我也是辛苦人，所有的錢都給你了，希望
    他放我走，但是他仍坐在車上，一樣叫我開車，在路上繞來
    繞去，被告當時說他沒有錢坐高鐵回台中時，武士刀是拿在
    手上，我不記得是哪一隻手，他亮刀出來當時我很害怕，被
    告當時坐在計程車右邊後座。從三重釣蝦場繞到新莊市要租
    車繞了很久，我叫他不要租，可能有2、3個小時，在我們繞
    的過程中，被告刀子放在皮包裡面，他後來有把刀子收起來
    ，這段期間我綁安全帶不知道要如何逃跑，如果要逃跑要開
    車門，有危險性，我沒有想到要逃跑這些事情，我當時就是
    害怕，他手上有一把刀子，我也不想要追究他，我說這些錢
    給你就好，他其實沒有對我不利，也沒有拿刀子押我，當時
    我有帶手機；我給被告的3000多元，他直接拿2000元給租車
    行，租一天要2000元，當時我沒有想到試著跟車行的員工、
    老闆或是乾脆離開現場求救，我遇到事情我會害怕，因為他
    剛關出來又有亮刀，我給他1萬元，希望他把車子租一天就
    還掉，他也說好」，我不知道他知不知道我家，但是我家的
    地址他知道，因為他被警察抓到的時候，他的包包裡面的不
    要的紙有我家的地址，還有我的身分證影本，我事後回想，
    可能是被告辦完手機之後，他那時給我100元要我坐計程車
    回去，他回頭向手機行的店員要的。中間有很多時候我可以
    去報案，但是我想我私下花一點錢可以解決掉就算了，所以
    才會跟他這樣，但我跟家人商量，家人說不能這樣，所以到
    第三天我才去報案，我絕對不是因為他不會對我不利，我想
    幫助他，其實我是遇到這種事情很害怕，我想要花點錢消災
    就算了，我是因為遇到這件事情，被亮刀，等於是被搶，心
    理一定會害怕，我想說花一點錢消災就好了，我把錢給他的
    用意是因為遇到這種事情算我運氣不好，給他一點錢不要傷
    害我，事情就算了，車子租給他了，手機也辦給他了，我和
    家人商量後，第三天我才去報案；我看到他亮刀刺青，他又
    說要找朋友理論、殺朋友，他說你看我這樣做什麼你知道嗎
    ？大家都知道這樣就是在混的，他說他又剛關出來，我心理
    一定會害怕，我說當天賺的1000多元給他，他說1000多元去
    台中坐高鐵來回不夠，一般人都聽的懂什麼意思，我就把身
    上的錢全部給他，他亮刀出來每個人都會害怕，他又說他剛
    關出來，他沒有直接說是搶劫，但是我知道這就是，一開始
    我拿1000多元給他，他說不夠，他亮刀時沒有對我不利也沒
    有說一些傷害我的言語或舉動，也沒有押我，只是這樣講我
    就會害怕，我不會講被告有沒有控制我的行動，但是錢都給
    他，我希望他就放我走，事情就算了，但是他一直坐在車上
    跟我講話。從釣蝦場出來之後，他說他要買一包煙，我就把
    車子開到前面一點，搖下車窗買煙，那時如果真的要報警，
    那時候我大喊，可能雜貨店的人就會靠過來看，但是他身上
    有刀，我也怕我會怎麼樣，所以我沒有喊，他說買煙我就買
    煙。在買香煙的巷子轉出去就是河堤，那有一個抽水站，我
    有看到警察或是保全，那個時候如果我跳車也可以走，但是
    我看到被告把刀放在包包裡面我很害怕，我不能肯定那是警
    察還是保全，我是看到穿藍色的衣服；在30日當天去租車之
    前，我跟被告說我要上廁所，我就在路邊尿尿，上完廁所後
    被告說他要開車，我車有給他開，我就坐在副駕駛座，那時
    候也是在新莊，當時還沒有租車，那個時間應該我有機會跑
    掉，但是跑掉我也不知道車要怎麼辦。因為包包都在被告的
    身上，在釣蝦場他又說要跟我上課，又亮刀出來，所以我全
    程配合他的行動等語（原審卷62至71頁）綦詳，復有扣案之
    上開刀械乙把、咖啡色包包乙個及電話卡外殼乙個可佐。
(三)被告於上開時地坐在同一密閉狹小空間之上開營業用小客車
    右後座上時，若果未藉口告訴人陳壽清駕駛差點肇事而不下
    車處理，並說要給告訴人陳壽清「上一課」，同時自上開咖
    啡色包包內亮出上開刀械乙把在手上時，揆諸陳壽清與被告
    二人同屬壯年男子，告訴人陳壽清焉有乖乖聽從被告指示交
    錢給被告之必要及可能，被告辯稱未亮刀云云，已難採信。
    又告訴人陳壽清於上開時地因見被告上開「上一課」等言語
    後，加以被告手持上開客觀上足以對人生命、身體構成危害
    之兇器刀械乙把，做出亮刀動作，雖被告亮刀時沒有對告訴
    人不利，也沒有說一些傷害告訴人的言語或舉動，也沒有押
    告訴人，只是這樣講，告訴人即會害怕等情節，復據告訴人
    證稱至詳在卷，則被告雖未有進一步押人或強暴、脅迫行為
    ，惟被告前後均無自動下車離去或付款搭車正常舉止，被告
    上開所為，客觀上自該當於恐嚇取財罪之構成要件，告訴人
    始會在上開自用小客車內自動交付3000多元予被告收受，應
    極明確，此觀被告取得該款項後猶要告訴人配合租車使用，
    更顯明灼，洵堪認定，被告空口辯稱係告訴人自願給付云云
    ，無非係卸責之詞，不足採信。綜上所述，被告上開所辯，
    均係卸責之詞，不足採信。從而，被告上開犯行已臻明確，
    應予依法論科。
二、扣案上開刀械（按刀柄長約15公分，刀刃長約25公分，單面
    開鋒，惟非屬槍砲彈藥刀械管制條例公告列管之刀械，偵查
    卷138、139頁台北縣政府警察局98年06月24日北縣警保字第
    0980086142號函及刀械鑑驗登記表）乙把，在客觀上顯足以
    對人之生命、身體構成危害，應屬兇器之一種，核被告上開
    所為，係犯刑法第346條第1項恐嚇取財罪。起訴書雖認被告
    係犯加重強盜罪，惟依告訴人上開指稱及被告辯稱情節以觀
    ，告訴人當時意思自由應未達不能抗拒程度，至為明灼，起
    訴書所認即嫌無憑，應由本院變更起訴法條加以審理，併此
    敘明。此與判決確定之強制罪、行使偽造私文書罪間，犯意
    各別，行為互殊，應分論併罰。被告於95年間，因偽造貨幣
    案件，經臺灣板橋地方法院判處有期徒刑1年6月確定，嗣減
    刑為有期徒刑9月，自97年2月14日起算執行，至97年10月31
    日執行完畢，此有本院之被告前案紀錄表乙份可佐，於五年
    內故意再犯有期徒刑以上之本罪，核為累犯，應依刑法第47
    條第1 項規定加重其刑。原審經審理結果，認被告罪證明確
    ，予以論科，固非無見，惟查，依上所述，被告此部分所為
    ，應構成恐嚇取財罪，原審誤認係加重強盜罪，自有違誤。
    被告提起上訴，否認犯罪，固非可取，但指摘其非強盜罪，
    非無理由，原判決此部分亦有上開可議，即屬無可維持，自
    應由本院就此部分暨定執行刑部分均撤銷改判。爰審酌被告
    本件犯罪之動機、手段、對告訴人陳壽清所生危害及其犯罪
    後之態度等一切情狀，量處有期徒刑一年十月，以示懲儆。
    扣案之上開刀械乙把及咖啡色包包乙個，均為被告所有供上
    開犯罪所用之物，亦據認定在卷，依刑法第38條第1項第2款
    之規定，均宣告沒收之。
據上論斷，應依刑事訴訟法第369條第1項前段、第364條、第299
條第1項前段、第300條，刑法第346條第1 項、第47條第1項、第
第38條第1項第2款，刑法施行法第1條之1，判決如主文。
本案經檢察官劉靜婉到庭執行職務
中    華    民    國   100    年    5     月    24    日
                  刑事第九庭審判長法  官  陳貽男
                                  法  官  許必奇
                                  法  官  蔡聰明
以上正本證明與原本無異。
檢察官如不服本判決，應於收受送達後10日內向本院提出上訴書
狀，其未敘述上訴之理由者並得於提起上訴後10日內向本院補提
理由書（均須按他造當事人之人數附繕本）「切勿逕送上級法院
」。
被告不得上訴。
                                  書記官  張郁琳
中    華    民    國   100    年    5     月    24    日
附錄：本案論罪科刑法條全文
刑法第346條：
意圖為自己或第三人不法之所有，以恐嚇使人將本人或第三人之
物交付者，處6月以上5 年以下有期徒刑，得併科1千元以下罰金
。
以前項方法得財產上不法之利益，或使第三人得之者，亦同。
前二項之未遂犯罰之。